【裁判字號】    99,交聲,342
【裁判日期】    990430
【裁判案由】    違反道路交通管理處罰條例聲明異議
【裁判全文】
臺灣桃園地方法院刑事交通事件裁定     99年度交聲字第342號
原處分機關  交通部公路總局新竹區監理所桃園監理站
異  議  人
即受處分人  甲○○
上列異議人即受處分人因違反道路交通管理處罰條例案件，對於
交通部公路總局新竹區監理所桃園監理站民國99年3 月8 日桃監
裁罰字第裁52-DB0000000號違反道路交通管理事件裁決書所為之
處分（原舉發通知單案號：桃園縣政府警察局桃警局交字第DB00
00000號）聲明異議，本院裁定如下：
    主  文
原處分撤銷。
甲○○汽車駕駛人，駕駛汽車經測試檢定酒精濃度超過規定標準
，處罰鍰新臺幣壹萬伍仟元，並應吊扣輕型機車駕駛執照拾貳個
月及接受道路交通安全講習。
    理  由
一、聲明異議意旨略以：異議人即受處分人（下稱異議人）甲○
    ○於民國99年2 月5 日下午10時32分許，駕駛車牌號碼RTU-
    569 號輕型機車行經桃園縣桃園市○○路64號前，遭桃園縣
    政府警察局交通隊員警以「酒後駕車，經測值0.31MG/L（禁
    駛）」舉發。異議人於當日下午9 時18分至友人桃園縣桃園
    市○○街家中用餐，席間飲用啤酒一杯，而於同日晚上10時
    15分許離開，行經上開路段時為員警攔停要求酒測，惟員警
    攔停實施酒測之程序有瑕疵，因員警係問「何時用餐？」而
    非「何時用餐完畢？」，致使異議人回答「晚上9 時18分」
    後即被要求進行酒測，員警所為違反攔檢實施酒測應讓受酒
    測人休息15分鐘及飲用白開水之規定。是原處分機關之裁決
    ，顯有違誤，爰聲明異議請求撤銷云云。
二、原處分機關移送意旨略以：異議人甲○○於上開時、地，駕
    駛前述車牌號碼RTU-569 號輕型機車，為桃園縣政府警察局
    交通隊員警以「酒後駕車，經測值0.31MG/L（禁駛）」填掣
    桃警局交字第DB0000000 號舉發違反道路交通管理事件通知
    單（下稱舉發通知單）舉發，並移送原處分機關處理。嗣由
    原處分機關於99年3 月8 日認異議人違反道路交通管理處罰
    條例第35條第1 項第1 款之規定，以桃監裁罰字第裁52-DB0
    000000號違反道路交通管理事件裁決書（下稱裁決書），裁
    處異議人罰鍰新臺幣（下同）15,000元，吊扣駕駛執照12個
    月，並依同條例第24條規定施以道路交通安全講習，有該裁
    決書乙紙附卷可稽（原裁決書漏引同條例第24條第1 項第2
    款）。查據桃園縣政府警察局99年2 月24日桃警交字第0990
    040442號函復略以：員警於99年2 月5 日下午10時許執行勤
    務，見異議人駕駛前揭機車狀況不穩，經攔查發現異議人散
    發酒味，並於交談中確認異議人係於同日下午9 時30分許，
    飲用酒類完畢，故員警實施酒測前已先確認異議人飲酒完畢
    已逾15分鐘，並有錄影資料可稽，員警執法過程符合標準作
    業程序等語。前開違規事實，違反上揭規定，故填掣桃監裁
    罰字第裁52-DB0000000號裁決書，處罰異議人新臺幣（下同
    ）15,000元，吊扣駕駛執照12個月，並施以道路交通安全講
    習，於法應無不合等語。
三、按汽車駕駛人，駕駛汽車經測試檢定酒精濃度超過規定標準
    者，處新臺幣1萬5千元以上6萬元以下罰鍰，並當場移置保
    管該汽車及吊扣其駕駛執照1 年；又汽車駕駛人，有第35條
    第1 項規定之情形者，應接受道路交通安全講習，道路交通
    管理處罰條例第35條第1 項第1 款、第24條第1 項第2 款分
    別定有明文。復按汽車駕駛人飲用酒類或其他類似物後其吐
    氣所含酒精濃度超過每公升0.25毫克或血液中酒精濃度超過
    百分之0.05以上者，不得駕車，道路交通安全規則第114 條
    第2 款亦有明定。
四、經查異議人於99年2 月5 日下午9 時18分許，駕駛車牌號碼
    RTU -569號輕型機車，行經桃園縣桃園市○○路64號前，因
    有酒後駕車，經酒精濃度之測試檢定結果測得酒精呼氣測試
    值每公升0.31毫克，而酒精濃度超過規定標準之違規行為，
    經桃園縣政府警察局交通隊製單當場舉發，並經查證違規屬
    實，嗣由原處分機關交通部公路總局新竹區監理所桃園監理
    站於99年3 月8 日以桃監裁罰字第裁52-DB0000000號裁決書
    裁處異議人罰鍰15,000元並吊扣其駕駛執照12個月，且施以
    道路交通安全講習，此有前開裁決書、桃園縣政府警察局桃
    警局交字第DB0000000 號舉發通知單、99年2 月24日桃警交
    字第0990040442號函等件附卷可稽。異議人雖否認有何違規
    之情事，並以前開情詞置辯，惟查：
  (一)證人即舉發警員乙○○於本院訊問時具結證稱：當日伊與小
    隊長、警員翁崧鑫一起執行巡邏勤務，其等駕駛巡邏車至桃
    園縣桃園市○○街時，見異議人騎車不穩，有搖晃且偏離正
    常行徑之狀態，其等尾隨異議人至桃園縣桃園市○○路64號
    附近將異議人攔下，其間歷經5 、6 分鐘，因發現異議人身
    上有濃郁酒味，遂一同下車詢問異議人何時喝完酒，異議人
    回答9 時許喝完，並未詳述確切之時間點，其等預估業已用
    餐休息一段時間，即對異議人進行酒測。第一次因異議人並
    未含住呼氣，呼氣值不足，機器自行跳掉，因而於教導異議
    人含住酒測器及如何呼氣後，重新進行酒測。該酒測儀器有
    定期檢驗，且有檢驗合格都在有效期限之內。其等在上午開
    始啟動儀器時，長官會要求值班員警先操作一次，儀器正常
    後，始攜出進行取締勤務等語（參本院卷第23頁反面至第24
    頁反面99年3 月31日訊問筆錄）。查證人乙○○與異議人並
    無宿怨嫌隙，且其對當日所見違規情形既於具結後堅證如上
    ，足認其確係依自己親自見聞所得而為上開供述。此外復有
    酒精濃度測試值列印單附卷可為佐據，堪認證人前開證述內
    容應與事實相符而足為採信。
  (二)復經本院勘驗前揭證人當庭提出之錄影光碟，該錄影光碟內
    容為當日攔檢之過程，勘驗結果為：1.光碟畫面首先出現異
    議人及乙名持酒測器之員警，之後就出現其他員警，依畫面
    及當場聲音可以辨識在場有3 名警員。2.其中持酒測器之警
    員將酒測器歸零之後，由異議人確認並對異議人實施酒測，
    在場之員警及該名員警持續教導異議人如何呼氣，其中乙名
    員警告知應含住酒測器呼氣5 至10秒，另有乙名員警告知會
    有3 次機會，如有違反會有處罰規定。3.手持酒測器之員警
    稱現在「10點32分進行做第二次呼氣」，又再將儀器重新歸
    零，並要異議人呼氣，旁邊之員警仍繼續教導呼氣之方式，
    最後酒測完成，持酒測器之員警告知0.31之數據，畫面即拍
    攝之異議人之機車後結束等情，有本院99年3 月31日勘驗筆
    錄乙份存卷可參（參本院卷同上訊問筆錄）。由錄影光碟內
    容，足認員警對異議人實施酒測過程中，呼氣酒精測試器操
    作方式之正當，益足見證人乙○○所為之證述屬實。再者，
    本件舉發員警使用之呼氣酒精測試器，於98年4 月6 日由經
    濟部標準檢驗局檢定合格，檢定有效期間為1 年，檢定合格
    期間內使用次數限制為1000次，逾此次數視同檢定合格期間
    屆滿而應再為查核測試，此有經濟部標準檢驗局檢定呼氣酒
    精測試器檢定合格證書影本乙紙在卷可稽（參本院卷第27頁
    ）；又上開儀器於當日證人執勤時，於桃園縣桃園市○○路
    等地，對於其他違規行為人實施酒測時，均能正常使用乙節
    ，並有證人提出之桃園縣政府警察局酒精濃度測定值列印單
    登記建檔名冊影本存卷可稽（參本院卷第28頁至第29頁）。
    是本件舉發時，其等所使用之呼氣酒精測試器係經檢定合格
    之儀器乙節，當無疑義。雖異議人辯以前開情詞，惟並未就
    此提出任何事證佐稽，空言置辯尚難遽以憑信；且本件測試
    結果，異議人呼氣酒精濃度為0.31mg/l，縱存有儀器可容許
    之誤差或閾值，亦不影響其當時酒精濃度超過規定標準之事
    實。而該呼氣酒精測試器既經依規定檢驗合格，復有檢定合
    格之期間與使用次數限制，在別無其他事證可認確有故障異
    常之情形下，異議人上開置辯尚難採信。
  (三)又依內政部警政署就警察勤（業）務執行程序「取締酒後駕
    車程序」規定，警察執行取締酒後駕車勤務，於有疑似酒後
    駕車者，於指揮車輛停止後，執勤人員應告知駕駛人，警方
    目前正在執行取締酒後駕車勤務，並以酒精檢知器測試或以
    交談方式觀察駕駛人有無飲酒徵兆，如未飲酒，則人、車放
    行，如研判駕駛人有飲酒徵兆，則請駕駛人下車，接受酒精
    濃度檢測。在酒測前應先告知並確認受測者已飲酒結束15分
    鐘以上或提供礦泉水給受測試者漱口，避免口腔殘存酒精，
    其目的是為避免飲酒後15分鐘內即實施酒測，可能影響酒測
    準確度。復依道路交通安全規則第114 條第2 款係規定：汽
    車駕駛人有飲用酒類或其他類似物後其吐氣所含酒精濃度超
    過每公升0.25毫克或血液中酒精濃度超過0.05% 以上者，不
    得駕車。是凡駕駛人吐氣所含酒精濃度超過每公升0.25毫克
    ，而仍駕車上路，即應依上開規定裁罰，與駕駛人何時開車
    上路，有無逾15分鐘，施測前有無漱口均無涉。是上開內政
    部警政署頒訂施行之「取締酒後駕車程序」，性質上為作業
    性行政規則，屬於機關內部業務處理方式，目的僅在減低受
    測之駕駛人疑慮或爭執。上開規則雖明定執勤員警在操作酒
    精測定器測量前，應先告知並確認受測者已飲酒結束15分鐘
    以上或提供礦泉水給受測者漱口，俾員警有所遵行，其乃規
    範員警如何進行取締，非用以規範駕駛人。況且，本件經員
    警就異議人所測得之呼氣酒精濃度0.31mg/l之數據，係於第
    2 次測試時，即當日下午10時32分許，業已距異議人所自承
    當日用餐完畢後之時間22時15分，已逾15分鐘以上，此有前
    開勘驗筆錄及酒精濃度測定值列印單在卷足憑，則本件員警
    是否有違反上開程序規定，尚非無疑；又其等施測時縱有違
    反上開程序，僅應否受內部行政懲處問題，駕駛人尚不得據
    此逕認上開酒測結果有所違誤，法院自得採為違規裁罰之依
    據。是異議人於前揭時、地酒後駕車並其酒測值超過規定標
    準之違規酒駕行為，洵堪認定。
五、又查異議人前曾於76年3 月21日領取普通重型機車之駕駛執
    照，惟另於95年3 月17日領有普通重型機車駕駛執照；同時
    其並領有職業大貨車駕駛執照，駕照有效日期於105 年3 月
    17日止，此業據異議人是認在卷（參本院卷第24頁反面），
    亦分別有桃園監理站機車駕駛人螢幕列印資料、公路監理電
    子閘門證號查詢汽車駕駛人資料自明（參本院卷第16頁、第
    31頁）。而依道路交通安全規則第61條第1 項第3 款、第6
    款規定，領有職業大貨車、普通重型機車駕駛執照者，均分
    別得駕駛輕型機車，是異議人當時係以職業大貨車及普通重
    型機車駕駛執照，於飲酒後已超過酒精濃度規定標準值，仍
    駕駛前揭輕型機車違規之事實，足堪認定。
六、然按道路交通管理處罰條例第68條業於94年12月14日修正，
    並自95年3 月1 日施行，修正前之道路交通管理處罰條例第
    68條規定：「汽車駕駛人，因違反本條例及道路交通安全規
    則之規定，受吊扣或吊銷駕駛執照處分時，吊扣或吊銷其持
    有各級車類之駕駛執照」，而修正後為：「汽車駕駛人，因
    違反本條例及道路交通安全規則之規定，受吊銷駕駛執照處
    分時，吊銷其持有各級車類之駕駛執照」，即將原條文中之
    「吊扣或」三字刪除，查其立法過程，該條文修正前之原提
    案修正條文為：「汽、機車駕駛人，因違反本條例及道路交
    通安全規則之規定，受吊扣或吊銷駕駛執照處分時，吊扣或
    吊銷其違法或違規當時所駕駛車輛之駕駛執照」，交通部雖
    於委員審查會時表達反對意見，認為此修正結果將產生如駕
    駛人以其領有之聯結車、大客車、大貨車駕駛執照駕駛小型
    車，而有違規酒後駕車、肇事逃逸等情時，將無法吊扣或吊
    銷其所持駕駛執照，以達有效處罰與維護道路交通安全之目
    的，然立法者考量因違規而吊扣駕照，不宜連其他如職業上
    、生活上所需之駕照一併吊扣，否則恐影響人民工作及生活
    甚鉅，有失之過酷等情，最終協商通過之道路交通管理處罰
    條例第68條，係將「吊扣或」三字刪除（以上立法過程，有
    立法院公報94卷48期3430號二冊107 至136 頁、94卷70期34
    52號135 至141 頁可考）。顯見立法者之真意，在於汽車駕
    駛人因違反道路交通管理處罰條例及道路交通安全規則之規
    定，受「吊銷駕照」處分者，仍維持一併吊銷其持有各級車
    類之駕駛執照，至於受「吊扣」駕駛執照處分時，僅能「吊
    扣」違規當時所駕駛車輛之駕駛執照，不能再擴大適用而「
    吊扣」其持有各級車類之駕駛執照，至為顯明。況此修正並
    未剝奪各交通執法單位適用道路交通管理處罰條例時之裁量
    權，各交通執法單位仍可依駕駛人不同違規情狀依法為輕重
    不同之裁量，僅就吊扣駕照之處分，為限縮之修正，故受『
    吊扣』駕駛執照處分時，應僅限於駕駛人違規時所駕駛之駕
    駛執照種類，原處分機關自不得擴張法律吊扣駕駛人違規駕
    駛時所駕車類以外之駕駛執照。是異議人違反道路交通管理
    處罰條例第35條第1 項第1 款之規定而受吊扣駕駛執照處分
    時，依修正後同法第68條規定並參照其修正意旨，應僅得吊
    扣違規或違法當時駕駛車類之駕駛執照，否則將造成同一違
    規或違法行為，因受處分人持有駕駛執照種類之不同，而異
    其處分之結果。況酒醉駕車行為係製造法所不容許之風險，
    以風險製造之立場觀之，並不因駕駛車輛種類之不同，而有
    所差別，但從風險實現之觀點而言，酒醉駕駛車類之不同，
    其對於交通安全衍生之實害結果也有所差異，如駕駛人駕駛
    低一級之車類違反本條例之規定時，不論其所造成之實害結
    果，而一律吊扣駕駛人所持有之各類駕照，亦有違相同事件
    相同處理，不同事件不同處理之平等原則（臺灣高等法院暨
    所屬法院97年法律座談會刑事類提案第40號討論暨審查意見
    參照）。
七、準此而言，本件異議人違規時既係駕駛輕型機車，其依法所
    受之處分應為限制其駕駛輕型機車之權利，而應吊扣其輕型
    機車駕駛執照，始符修正後該條例第68條規定之意旨，惟異
    議人業經領取職業大貨車及普通重型機車駕駛執照，業如前
    述，是其並無輕型機車駕駛執照可供吊扣（並據前開裁決書
    之記載，異議人業經繳送其所領有之上述普通重型機車駕駛
    執照），倘吊扣異議人所持有之普通重型機車駕駛執照以代
    之，固可達成限制其繼續駕駛輕型機車之目的，惟亦同時限
    制其駕駛普通重型機車之權利，使用之手段顯逾其所欲達到
    之目的，已欠缺比例性。又異議人雖現擁有職業大貨車、普
    通重型機車駕駛資格，有桃園監理站汽車駕駛人螢幕列印資
    料在卷可憑，惟其於酒後駕駛輕型機車，所造成用路安全之
    危險性，與僅擁有輕型機車駕駛執照者所造成之危險性，並
    無不同，卻受到吊扣其普通重型機車駕駛資格之處分，相較
    一般擁有輕型機車駕駛執照者僅吊扣其輕型機車駕駛資格，
    顯係就相同案件為不同處理。又異議人之違規行為係發生於
    99年2 月5 日，依修正後之道路交通管理處罰條例第68條之
    規定，駕駛人受吊扣駕駛執照處分時，應不再吊扣其持有之
    各級車類駕駛執照，故原處分機關於作成吊扣駕駛執照處分
    時，應就行為人所應吊扣之駕駛執照種類予以限定，僅應限
    制其駕駛該類型車輛之權利。是以，本件異議人違規時既係
    駕駛輕型機車，其依法所受之處分應為限制其駕駛輕型機車
    之權利，而應吊扣其輕型機車之駕駛執照，始符修正後道路
    交通管理處罰條例第68條規定之意旨，實不應吊扣異議人所
    領有之其餘部分（包含職業大貨車、普通重型機車）之駕駛
    執照。於此情形，自無從處以異議人吊扣輕型機車以外其餘
    駕駛執照之處分。原處分機關不察，而逕行吊扣異議人之普
    通重型機車駕駛執照，此舉顯已逾越修正後道路交通管理處
    罰條例第68條之規範意涵及範圍，且對異議人之工作權造成
    極大之損害，有違道路交通管理處罰條例第68條之修正意旨
    甚明。是異議人主張不應吊扣其普通重型機車駕駛執照等語
    ，於法尚屬有據。惟異議人確有上開駕駛輕型機車經攔檢測
    試其酒精濃度超過法定標準之違規行為，則異議人依道路交
    通管理條例第35條第1 項第1 款規定應受之處分乃限制其駕
    駛輕型機車之權利，即吊扣輕型機車之駕駛執照，尚不能因
    異議人僅現實上持有職業大貨車、普通重型機車之駕駛執照
    ，即認此部分免罰。至道路交通主管機關對於汽車駕駛執照
    之管理，因採取一照原則，未發給駕駛人較低等級之駕駛執
    照，惟此乃屬駕駛執照管理所衍生之執行問題，應由道路交
    通主管機關本於職權利用電腦資料處理或在普通重型機車駕
    照註記等其他方式為妥適處理，尚難逕謂無法執行而不罰（
    臺灣高等法院98年法律座談會刑事類提案第20號研討結果參
    照）。另以，異議人尚領有職業大貨車駕駛執照，依道路交
    通安全規則第61條第1 項第3 款規定，領有職業大貨車駕駛
    執照者，亦得駕駛輕型機車，業如前述，此部分駕駛執照管
    理所衍生之執行問題，仍應由道路交通主管機關本於職權利
    用電腦資料處理或在職業大貨車駕照註記等其他方式一併為
    妥適處理，否則異議人復持其領有之職業大貨車駕駛執照駕
    駛輕型機車，則形同未經處罰之情形，亦有未洽，併此敘明
    。
八、綜上所述，異議人於前揭時、地駕駛輕型機車，經檢測酒精
    濃度超過規定標準之違規行為事證明確，堪予認定，原處分
    機關據以援引道路交通管理處罰條例第35條第1 項第1 款、
    道路交通管理事件統一裁罰基準表、同條例第24條第1 項第
    2 款規定（原處分漏引此部分法條）施以道路交通安全講習
    處分，核無違誤，然原處分機關未審酌前情，逕為裁處吊扣
    異議人普通重型機車駕駛執照12個月，難認適法，又因本件
    酒後駕車乃單一違規行為，罰鍰、吊扣駕照與道安講習之處
    分無從區分，是應由本院將原處分撤銷，自為裁罰如主文第
    2 項所示，以期適法。從而，異議人聲明異議為無理由，應
    予駁回。
據上論斷，依道路交通管理處罰條例第87條第2 項、道路交通案
件處理辦法第20條前段，裁定如主文。
中    華    民    國    99    年    4     月    30    日
                    交通法庭    法  官  呂美玲
以上正本證明與原本無異。
如不服本裁定，應於裁定送達後5 日內向本院提出抗告狀。
                                書記官  李玉華
中    華    民    國    99    年    5     月    4     日

司法院資訊處製作；財團法人民間司法改革基金會備份。
